臺灣高等法院刑事判決
110年度上訴字第1695號
上  訴  人  臺灣桃園地方檢察署檢察官
被      告  張宏亮


公設辯護人  王永炫
上列上訴人因被告強盜案件，不服臺灣桃園地方法院108年度訴
字第611號，中華民國110年3月19日第一審判決（起訴案號：臺
灣桃園地方檢察署107年度偵續字第121號），提起上訴，本院判
決如下：
    主  文
上訴駁回。
    理  由
壹、公訴意旨略以：被告丁○○於民國93年10月24日下午2 時40分
    許，與真實年籍不詳綽號「阿傑」之成年男子、「阿傑」友
    人即某身分不詳之成年男子（下稱甲男），見丙○○前所張貼
    欲出租桃園縣桃園市（現改制為桃園市桃園區，下同）中正
    五街273 巷19號4 樓房屋之廣告認有機可乘，先由丁○○、「
    阿傑」或甲男中之1 人於93年10月24日上午11時許撥打電話
    與丙○○，佯稱有意承租該屋，藉機與丙○○相約在上址1 樓見
    面看屋後，即由丁○○於同日下午2 時40分許駕駛車牌號碼不
    詳之自用小客車搭載「阿傑」及甲男前往上址，抵達後由丁○○先行下車至該屋前等候，另1 人駕駛車輛在附近等待接應
    ，丁○○即至上址1 樓與丙○○碰面，丙○○不疑有他，因而於同
    日下午2 時40分許，帶領丁○○進入大樓，至該屋前時與另1 
    人會合後，均隨同丙○○進入屋內。丁○○及某男等2 人見時機
    成熟便將屋門關閉，由阿傑或甲男中之1 人取出某外型貌似
    真槍之玩具槍1 把（未扣案）指向丙○○，命丙○○交出身上財
    物，然丙○○拒絕，該人旋朝地面開2 槍製造聲響作勢要對丙○○不利，至使丙○○不能抗拒，而交付鑽石戒指1 枚【約1.29
    克拉，價值新臺幣（下同）39萬元】，丁○○及某男等2 人並
    強取丙○○之皮包，因丙○○哀求勿取走個人證件，丁○○及某男
    等2人則先命丙○○該屋內廁所等候，復攜帶該皮包搭乘電梯
    下樓，取走皮包內之現金6 、7 萬元後，將皮包放置在電梯
    內並按壓樓層鈕使之上升至丙○○所在樓層，丁○○及某男等2 
    人便離開該大樓，並與等待接應之該人會合後，乘車逃離現
    場。因認被告丁○○所為，係涉犯刑法第330 條第1 項、第32
    1 條第1 項第4 款之結夥三人以上強盜罪嫌。
貳、按犯罪事實應依證據認定之，無證據不得認定犯罪事實。又
    不能證明被告犯罪者，應諭知無罪之判決，刑事訴訟法第15
    4 條第2 項、第301 條第1 項分別定有明文。又事實之認定
    ，應憑證據，如未能發現相當證據，或證據不足以證明，自
    不能以推測或擬制之方法，為裁判基礎（最高法院40年臺上
    字第86號判例意旨參照）；再告訴人之告訴，本以使被告受
    刑事訴追為目的，故其陳述是否與事實相符，自應調查其他
    證據，以資審認，苟其所為攻擊之詞，尚有瑕疵，則在此瑕
    疵未予究明以前，即不能遽採為斷罪之基礎（最高法院69年
    臺上字第1531號判例參照）；再認定不利於被告之事實，須
    依積極證據，苟積極證據不足為不利於被告事實之認定時，
    即應為有利於被告之認定，更不必有何有利之證據（最高法
    院30年上字第816 號判例）。經核本件公訴意旨認被告丁○○
    涉犯前揭罪嫌，無非係以證人即告訴人丙○○之證述及桃園縣
    政府警察局桃園分局刑案現場勘查紀錄表、刑事案件證物採
    驗紀錄表及內政部警政署刑事警察局106 年7 月27日指紋比
    對鑑定書、內政部警證署刑事警察局107 年11月1 日刑鑑字
    第1070500681號測謊鑑定書，為其主要論據。訊據被告丁○○
    堅詞否認有何起訴書所載結夥三人以上強盜之犯行，辯稱：
    起訴書所載遭到強盜的地點，是以前我朋友乙○○和甲○○一起
    租屋的地方，我有去那個地方找過他們，指紋可能是那個時
    候留下來的，我並沒有做起訴書所載的強盜行為等語。經查
    ：
一、證人即告訴人丙○○於警詢以迄原審審理中，均曾證稱其於 9
    3 年 10 月 24 日，在其所有之桃園市○○區○○○街000 巷00
    號4 樓房屋，遭佯裝欲向其租屋之不詳男子數名，強盜包包
    內所有之現金、財物，又於原審審理中證稱其未能明確肯認
    被告丁○○是否為對其犯強盜犯行之不詳男子中之一人，此有
    證人丙○○歷次筆錄在卷可參；是證人即告訴人丙○○雖曾自稱
    其本人於上揭時、地遭數名不詳男子強盜，然無法確定被告
    丁○○是否為對其犯強盜犯行之其中一人，是其證言尚無法為
    被告不利之認定。
二、按被告之自白，非出於強暴、脅迫、利誘、詐欺、疲勞訊問
    、違法羈押或其他不正之方法，且與事實相符者，得為證據
    。被告或共犯之自白，不得作為有罪判決之唯一證據，仍應
    調查其他必要之證據，以察其是否與事實相符。刑事訴訟法
    第156 條第1 項、第2 項定有明文。被告丁○○固於106 年10
    月12日警詢時，經警方告知該次警詢係在調查13年前亦即93
    年發生之刑案，而警方曾於桃園市桃園區中正五街273 巷某
    案發現場採集跡證，比對獲知其可能涉案，並詢問其是否坦
    承犯行後，曾自白稱：「我回想起曾經駕車搭載朋友前往中
    正五街附近，當時朋友短暫下車後又上車，他們有告知我，
    她們搶了一名女子的皮包。當日晚間（正確時間我忘了），
    我與『阿傑』在舞廳遇見，『阿傑』叫我載他及另一名男生至北
    門國小附近，之後叫我在原地等。過了10幾分鐘，他們就匆
    忙上車，一上車就將一個女性的黑色包包丟給我，叫我把裡
    面的東西拿出來給他看，我就將包包裡面的證件、信用卡、
    現金等東西翻出來拿給他看，他看了之後又將東西放回去，
    接著從包包拿了2 千元給我，說是給我的加油費，『阿傑』拿
    2 千元給我的時候，才說這個女性背包是他與另一名朋友剛
    剛搶得的。我沒有和『阿傑』他們一起去案發地點，就只有『
    阿傑』和另一名男子下車而已。，我確實沒有到現場。」、
    「（警問：被害人丙○○於93年10月24日，在桃園市○○區○○○
    街000 巷00號4 樓，遭2 名歹徒以租屋為由，強盜新臺幣6-
    7 萬及2.2 克拉之鑽戒價值39萬元，是否為你所為？），應
    該是我載『阿傑』他們犯下的案件。」，於107 年2 月5 日檢
    察官訊問時亦供稱：「當天我在舞廳樓下，『阿傑』叫我開車
    載他們去中正五街附近，叫我等他們一下。對方沒有說要幹
    嘛。他們下去15分鐘，回來時叫我開車，帶一個包包，、把
    包包打開，東西叫我翻出來看，因為我剛好在等紅綠燈，裡
    面有一些卡、現金，還有一些女孩子的東西，對方沒有說怎
    麼來的，因為我跟對方不熟，對方叫我把皮包裡的東西翻出
    來看，還給我2 千元加油錢，我就載回去舞廳，對方就下車
    。包包是『阿傑』拿去了，他如何處理我不知道，『阿傑』下車
    後，我等了差不多15分鐘，15分鐘他們上車後，就沒有再下
    車，我就載他們回舞廳。『阿傑』拿2 千元是貼我，不是我幫
    他們把風。」、於107 年7 月3 日檢察官訊問時另供稱：「
    93年10月左右，有1 名叫『阿傑』之人跟一名舞廳老闆，當時
    『阿傑』30出頭、老闆50幾，都是男子。舞廳老闆叫我載他們
    去北門國小前面等他們，約等半小時，他們就叫我載他們回
    去舞廳，『阿傑』叫我打開一個不知何人所有的包包，叫我拿
    裡面的東西給他看，裡面有證件及錢，當時約晚上10點多。
    他們有給我2 千元加油錢，是從包包裡拿出來的，該包包是
    他們再上車之後才拿出來的，一開始沒看到那個包包。『阿
    傑』是在舞廳才告訴我包包是搶來的，之前我說『阿傑』是在
    車上告訴我，這是因為時間太久了，在舞廳才說才是對的。
    」而稱其於93年間某日晚間10時許，曾駕駛車輛搭載年約30
    餘歲、綽號「阿傑」之男子及年約50餘歲之某真實姓名年籍
    不詳之男子共2 人，前往桃園市桃園區北門國小、中正五街
    附近某處，抵達後該2 人即先行下車，約數10分鐘後，「阿
    傑」及該不詳男子返回車上並要求其駕車搭載渠2 人離開，
    「阿傑」及該不詳男子並將一女性黑色包包交其翻撿，其即
    趁停等紅綠燈時翻出包包內之證件、信用卡、現金等物品交
    與「阿傑」觀覽，「阿傑」嗣即將上開物品放回包包內，並
    從中拿取現金2 千元稱係「加油錢」而交其收受，而「阿傑
    」及該不詳男子上車後，即未曾再下車離開，直至其將該2 
    人載返舞廳後，「阿傑」及該不詳男子始帶走包包下車離開
    ，又「阿傑」係在返回舞廳後，始告知其該包包係方才下車
    搶得，而其自始至終未曾與「阿傑」即該不詳男子前往渠2 
    人之犯案地點云云。惟證人丙○○於93年10月24日晚間7 時55
    分許至同日晚間8時40分許，在桃園分局埔子派出所製作警
    詢筆錄時，就案發時間證稱：「（警問：於何時何地發生？
    情形為何詳述之？）於93年10月24日下午2 時40分，在桃園
    市○○區○○○街000 巷00號4 樓發生。我於93年10月24日上午1
    1時左右，接獲一名男子撥打我的行動電話跟我說要承租我
    的房子，（中略）大約93年10月24日下午2 時35分我就到了
    。」等語，證稱案發時間為93年10月24日下午2 時40分；另
    就本案強盜犯嫌之年齡，於上述案發當日之警詢筆錄中證稱
    ：「一名大約17至18歲、165 公分高；另一名大約17至18歲
    ，167 公分高」等語；再就遭強盜之包包去向，於107 年1 
    月10日檢察官訊問時證稱：「當時對方把我身上的皮包搶走
    ，我說包包裡有證件，可否把包包還我，對方說可以，但是
    怕我報案，所以先把我的手機跟包包都拿走，他們自己離開
    ，把我關在4 樓，他們離開1 樓時，把包包留在電梯裡，並
    按電梯到4 樓，包包就上來4 樓，電梯打開我就把包包撿回
    來，從他們離開到我拿回包包很快，一下下而已，不到3 分
    鐘。」；於107 年7 月3 日檢察官訊問時證稱：「他們拿走
    我的包包並取走現金7 萬多元後，再將包包丟到電梯裡，我
    走出大門外，電梯剛好上來，有看到我的包包在電梯裡。」
    等語，而就案發當日強盜其包包之2 名不詳男子，自案發地
    點4 樓搭乘電梯前往1 樓後，旋將其包包放置於電梯內，並
    按下4 樓電梯按鍵，使電梯載運該包包返回4樓，其並因此
    取回包包，自該2 名不詳男子離開到其取回包包，間隔約僅
    不到3 分鐘一節證述明確。是以，觀諸上開證人丙○○所證各
    節，其所稱案發時間為93年10月24日下午2 時40分一節，與
    被告丁○○自白其搭載綽號「阿傑」及某不詳男子之人涉犯搶
    案之93年10月24日晚間10時許，已迥然相異；又證人丙○○所
    稱案發當日強盜犯嫌之年齡為17至18歲一節，亦與被告丁○○
    所稱「阿傑」年約30餘歲、某真實姓名年籍不詳之男子為50
    餘歲一情，截然不同，而被告丁○○為66年6 月14日出生，此
    有其戶役政查詢資料在卷可參，於本件案發當日已27歲，亦
    顯非17至18歲之未成年之齡；另證人丙○○於檢察官訊問時，
    迭次證稱案發當日該2 名強盜犯嫌於搭乘電梯下樓後，旋即
    將強盜得手之包包置於1 樓電梯內，並按4 樓電梯按鍵，使
    電梯載運該包包返回4 樓，故其於強盜犯嫌離開後不到3 分
    鐘，即取回其所有之包包，此又與被告丁○○於警詢及檢察官
    訊問時，迭次所供綽號「阿傑」之人及某不詳男子2人係攜
    帶包包上車，此後直至其駕車搭載該2 人返回舞廳之前，該
    2 人均未曾再次下車，而在一干人等返回舞廳後，「阿傑」
    及該不詳男子即將包包攜離一節，全然不符。是則被告丁○○
    雖前於警詢及偵查曾為自白，然其除自白曾分得財物外，並
    未承認有何前往告訴人家中強盜財物之情事，亦與告訴人丙○○所稱遭強盜時間、犯嫌年齡、犯案過程等節，無一相符，
    是此部分亦難為被告不利之認定。
三、警方雖於93年10月24日晚間10時10分至上址勘查採證，於大
    門落地窗玻璃內側、外側各採得數枚指紋，其中編號6 （於
    大門落地窗玻璃外側採得）、編號7 （於大門落地窗玻璃內
    側採得），經於106 年送請內政部警政署刑事警察局鑑定結
    果，分別與被告丁○○之左姆指、左環指指紋相符，此有內政
    部警政署刑事警察局106 年7 月27日刑紋字第1060073993號
    鑑定書1 份附卷可考。惟告訴人於93年10月24日報案時係指
    稱：案發地點為一樓至六樓之電梯公寓，每一樓層各有一戶
    ，總共6戶，都分租給別人，只有4樓未出租等語。（見偵續
    卷第23頁背面）是案發地點之公寓大樓平日即非僅有告訴人
    出入，而可能有多人進出。再就告訴人於同日報案時指稱：
    案發之時犯嫌係與告訴人一同乘坐電梯上樓，由告訴人開門
    後，犯嫌等人即將告訴人押至房間，再逼迫告訴人拿出財物
    後，即將告訴人關在廁所後離去等語（見偵續卷第23頁背面
    ），是就其指述，犯嫌等人並無觸碰大門落地窗之情形，是
    員警於大門落地窗所採得之指紋，是否為犯嫌等人所遺留亦
    有疑問。而警方除於大門落地窗採得指紋外，即未在電梯、
    告訴人之皮包、案發地點廁所等處，犯嫌有可能觸摸之處採
    得任何指紋，是自難僅憑員警在案發地點大門落地窗採得被
    告指紋遽認被告涉犯本件強盜犯行。
四、至被告丁○○固曾至內政部警政署刑事警察局接受測謊鑑定，
    其鑑定結果為：「受測人對下列問題呈不實反應：一、你有
    沒有進入現場（桃園市○○區○○○街000 巷00號4 樓）參與本
    強盜案？答：沒有。二、93年你有沒有進入現場（桃園市○○
    區○○○街000 巷00號4 樓）參與本強盜案？答：沒有。」此
    有內政部警政署刑事警察局107 年11月1 日刑鑑字第107050
    0681號鑑定書1 份在卷可稽。惟測謊結果在偵查階段雖可作
    為被告涉嫌犯罪之輔助資料，但就審判上而言，仍應在有其
    他客觀上可資信賴之積極或消極證據存在之情形下，始能作
    為輔助或補強心證之用。尤其在被害人與被告雙方各執一詞
    而難以判斷真偽之情形下，尚不宜僅憑對其中一方實施測謊
    之結果，作為論斷何者所述為可信之絕對或關鍵憑據（最高
    法院101 年度台上字第3418號刑事判決意旨參照）。又參諸
    目前司法院草擬刑事訴訟法修正草案第160 條之1 明定「測
    謊之結果不得作為認定犯罪事實存否之證據。但作為爭執被
    告、被害人或證人陳述之證明力者，不在此限。」是此部分
    ，尚須有其他補強證據方得採信測謊結果。然本件除被告指
    紋及有瑕疵之自白外，即無其他積極證據（例如被害人指認
    、其他共犯供述、監視器影像、贓物等）可作為補強證據，
    可證被告確涉有本件犯行。　
五、至被告丁○○雖辯稱係因其友人甲○○、乙○○曾在案發地點租屋
    ，曾至該處找尋二人，故有可能於是時將指紋留存在該處等
    語，惟證人甲○○於原審審理中證稱：（辯護人問：你有無居
    住過桃園市○○區○○○街000 巷00號4 樓？）好像沒有，太久
    了，我不曉得地址。我曾在力行路旁邊有租過一個房子等語
    （見原審卷㈡第349頁）。而經查證人甲○○除於95年曾有案件
    於臺灣桃園地方檢察署偵辦，當時留存地址為桃園縣○○市○○
    路0段0000號10樓之4外，其餘聯絡地址均為新北市○○鄉○○村
    ○○街00○0號，有其本院前案紀錄表在卷可證（見本院卷第77
    至79頁）；另其於91年7月31日留存於匯豐銀行之聯絡地址
    為桃園縣○○市○○路00號，之後即未再變更，有財團法人金融
    聯合徵信中心110年5月27日金徵（業）字第1100004070號函
    在卷足參（見本院卷第93、95頁），是僅可認證人甲○○曾居
    住於桃園市桃園區，難認係住於本件案發地址。又證人乙○○
    於原審審理中證稱：伊於93年10月間應該是住在愛一街，住
    在愛一街之前是住在孝二街13號。之前有和甲○○合租，三民
    路和廣明陸橋下，媽祖廟對面，房東好像是男的等語。而證
    人乙○○於91年間曾有案件為臺灣桃園地方檢察署偵辦，當時
    留存地址為桃園縣○○市○○街00號，及桃園縣○○市○○街00號，
    有其本院前案紀錄表在卷可證（見本院卷第85至89頁），與
    其證言相符，且證人乙○○亦未證稱曾居住於案發地址，是亦
    難認證人乙○○曾居住於本件案發地點。況若證人甲○○、乙○○
    曾在案發地點租屋，員警於案發時亦無僅採獲被告指紋，而
    未採獲證人甲○○、乙○○之指紋之理。是被告辯稱於93年間證
    人甲○○、乙○○曾居住於案發地點之辯詞，難認屬實。惟按認
    定犯罪事實應依證據，為刑事訴訟法所明定，故被告否認犯
    罪事實所持之辯解，縱屬不能成立，仍非有積極證據足以證
    明其犯罪行為，不能遽為有罪之認定。最高法院 30 年上字
    第 1831 號判決可資參照。是此部分雖不能為被告有利之認
    定，然亦無法做為不利被告認定（即認定其有加重強盜犯行
    ）之積極證據。
六、綜上所述，本件檢察官所舉被告之自白與告訴人指述不相合
    ，且告訴人無法指認係被告所為，又於案發現場雖留有被告
    指紋，然該處原為告訴人出租他人使用，無法特定何人進出
    ，難以排除被告確係有可能為訪友而前往該處。除此等證明
    力薄弱之證據外，即無其他積極證據可證被告確涉有本件犯
    行。揆諸首揭法條、判決要旨及說明，就本件被告被訴上揭
    罪嫌，應諭知被告無罪之判決，以昭審慎。
參、原審以不能證明被告犯罪為由，諭知無罪之判決，理由構成
    雖與本院稍有不同，經核尚無違誤。檢察官雖提起上訴，然
    前揭檢察官所列證據及卷內訴訟資料，經本院逐一剖析，參
    互審酌，仍無從獲得有罪心證，已俱如前述，檢察官上訴意
    旨僅就原審採證之職權行使再為爭執，核無理由，其上訴應
    予駁回。　　
據上論斷，應依刑事訴訟法第368條，判決如主文。
本案經檢察官范玟茵提起公訴，檢察官高健祐提起上訴，檢察官
朱婉綺到庭執行職務。
中　　華　　民　　國　　111 　年　　3 　　月　　30　　日
                  刑事第八庭  審判長法  官  陳世宗
                                    法　官  吳勇毅
                                    法　官  呂寧莉
以上正本證明與原本無異。
被告不得上訴。
檢察官如不服本判決，應於收受送達後20日內向本院提出上訴書
狀，惟須受刑事妥速審判法第9條限制。其未敘述上訴之理由者
，並得於提起上訴後20日內向本院補提理由書(均須按他造當事
人之人數附繕本)「切勿逕送上級法院」。
刑事妥速審判法第9條：
除前條情形外，第二審法院維持第一審所為無罪判決，提起上訴
之理由，以下列事項為限：
一、判決所適用之法令牴觸憲法。
二、判決違背司法院解釋。
三、判決違背判例。
刑事訴訟法第 377 條至第 379 條、第 393 條第 1 款之規定，
於前項案件之審理，不適用之。
                                    書記官  賴資旻      
中　　華　　民　　國　　111 　年　　3 　　月　　30　　日